【裁判字號】    88,上,388
【裁判日期】    890823
【裁判案由】    確認通行權存在
【裁判全文】
臺灣高等法院高雄分院民事判決  八十八年度上字第三八八號
      上  訴  人    甲  ○
      訴訟代理人    吳澄潔律師
                    王進勝律師
                    吳賢明律師
                    李偉如律師
                    乙○○    .
      複  代理人    黃淑芬律師
                    許渝容律師
      被  上訴人    丙○○    .
      訴訟代理人    林榮和律師
右當事人間確認通行權存在事件，上訴人對於中華民國八十八年六月二十一日臺灣屏
東地方法院八十七年訴字第一九七號第一審判決提起上訴，本院判決如左：
      主      文
原判決廢棄。
被上訴人在第一審之訴及在本審擴張之訴均駁回。
第一、二審及擴張之訴訴訟費用均由被上訴人負擔。
      事      實
甲、上訴人方面：
壹、聲明：求為判決：
  一、原判決廢棄。
  二、被上訴人在第一審之訴及假執行之聲請均駁回。
  三、第一、二審訴訟費用由被上訴人負擔。
貳、陳述：除引用原判決書之記載外，補稱：
  一、不爭執之事項：
    坐落屏東縣九如鄉○○段一０五二之二、一０六九、一０六九之二、一０六九之
    一等地號四筆土地，均係被上訴人之父鍾清水所購買，其中一０六九之二及一０
    六九地號土地分別於五十二年及五十九年間買受後，直接登記為訴外人即被上訴
    人之兄鍾增通名義，一０六九之一地號土地於五十年買受後，登記為被上訴人名
    義，系爭一０五二之二地號土地則係六十一年間鍾清水先贈與上訴人之夫即被上
    訴人之兄乙○○及被上訴人之妹鍾木英，嗣再因贈與及買賣而移轉為上訴人所有
    等情屬實。
  二、有爭執事項：
    (一)否認被上訴人即原告所有之一０六九之一號土地歷年來均以同段一０五二之二
      號如起訴狀附圖一所示Ｂ部分之土地通行至公路。上開Ｂ部分土地上，有十餘
      年以上之椰子樹與儲水池，亦有電線桿擋道，其旁亦有高壓電之支撐線牽引至
      地上，有上訴人提出之照片三幀可憑，根本無法自該處通行，則被上訴人主張
      先前均利用上開Ｂ部分土地通行一節，顯不足採信。
    (二)被上訴人之父即上訴人之公公鍾清水於取得上開四筆土地後，並非以系爭一０
      五二之二地號土地如上開Ｂ部分為通行，非但有如上開(一)之理由，且事實上，
      在上開一０六九之一、一０六九之二及一０六九地號土地之另一側，即上訴人
      主張被上訴人應通行之位置，即  鈞院督同地政人員測量之成果圖ＡＢＣ部分
      ，設有道路供通行，此有尚存之通往榮泉街一五三巷巷道可證，即  鈞院測量
      圖之Ｃ部分。
    (三)上訴人絕對未同意將如被上訴人起訴狀附圖Ａ部分土地，以六十二萬元售予被
      上訴人充當道路之用，被上訴人主張上訴人因將原來如起訴狀附圖Ｂ部分之通
      道封閉，才將上開Ａ部分售予被上訴人供通行之用，並非實在，該Ｂ部分非但
      原即未曾且無法供通行，且兩造間未曾訂立任何契據，如何證明上訴人將地售
      與被上訴人。
    (四)鈞院上開測量圖Ｃ部分之道路於數十年前，由潘月理之夫以五千斤稻穀，與原
      該一０六九地號土地地主交換供渠家人通行迄今等情，已經證人潘月理在  鈞
      院證實，而嗣潘月理於二十年前，將坐落屏東縣九如鄉○○段一０六四地號土
      地賣與李葉清蘭後，李葉清蘭再以部分一０六四地號土地與鍾增通交換，使原
      來巷道更寬，並繼續供李葉清蘭及潘月理兩家人通行之用，該部分道路不可能
      廢止等情，並據李葉清蘭之夫李鴻溪、潘月理在  鈞院證實，是證該Ｃ部分確
      供通行達二十年以上之久，且不可能被廢止，形同一既成道路，被上訴人通行
      訴外人鍾增通所有上開一０六九及一０六九之二地號土地對外通行，造成之四
      鄰損害為少，按如  鈞院實施之測量圖所示，訴外人鍾增通之一筆土地，其中
      Ｃ部分係供通行用之既成巷道，則被上訴人如經由測量圖所示Ａ、Ｂ部分，再
      經Ｃ部分即可對外通行，如此鍾增通僅須再提供一百五十七平方公尺土地，Ｂ
      部分六十一平方公尺，Ａ部分九十六平方公尺，較之經由上訴人之土地通行，
      上訴人須供二百零五平方公尺之土地，如原審判決認定，顯然造成上訴人之損
      害較重，是由上訴人土地通行並非適當。
  三、法律上之爭點
  (一)本件應有民法第七百八十九條第一項規定適用，被上訴人之一０六九之一地號
      土地，應僅得通行訴外人鍾增通所有上開一０六九及一０六九之二地號土地通
      行：
      １、按土地本應與公路有適宜之聯絡，而因土地一部之讓與分割，致有不通公
          路之結果，乃基于受讓人、讓與人或分割人之任意行為，且為受讓人、讓
          與人與分割人所預知，自不得因讓與或分割之當事人間任意行為，使其周
          圍地受其牽連而負通行之義務，故民法第七百八十九條又定明該不通公路
          土地之所有人，僅得通行受讓人、讓與人或分割人之所有地，並無須支付
          償金，至於其周圍地係第三人所有，抑屬不通公路土地之所有人所有，要
          非所問，有最高法院五十二年台上字第二八六五號判決可參。又依民法第
          七百八十九條第一項規定，因土地一部讓與或分割，致有不通公路之土地
          者，不通公路土地之所有人，因至公路僅得通行受讓人或讓與人或他分割
          人之所有地，及此項鄰地通行權係為土地利用之社會經濟目的所賦予土地
          所有人之法律上當然負擔，原具有準物權之請求權性質，不因嗣後之土地
          輾轉讓與，而使得原有通行權消滅之旨，亦有最高法院八十三年台上字第
          二二三九號判決要旨足資參照，故土地因一部讓與或分割，致有不通公路
          之袋地發生時，該袋地所有人因至公路，依民法第七百八十九條第一項規
          定對於受讓人或讓與人或他分割人之所有地之袋地通行權即產生，且因此
          項袋地通行權具有準物權之請求權性質，不因嗣後之土地輾轉讓與，而使
          得該通行權消滅。
      ２、土地為他土地所圍繞而與公路無適宜之聯絡者為袋地，並不因被圍繞之土
          地或四周圍繞土地所有人是否同一而異其性質，被上訴人所有系爭一０六
          九之一地號土地，係於五十年十二月一日，自同段一０六九地號土地分割
          而來，分割前之原一０六九地號土地並非袋地，對外可利用同村榮泉街一
          五三巷道對外聯絡，分割後之系爭一０六九之一地號土地才成為袋地，此
          有上訴人提出之土地登記謄本與地籍圖可按，揆諸前開最高法院判決意旨
          ，系爭一０六九之一地號土地於五十年十二月一日分割時既成為袋地即取
          得民法第七百八十九條第一項所規定對分割後之一０六九地號土地之袋地
          通行權，且此項通行權具有準物權之請求權性質，不因嗣後之土地輾轉讓
          與，而使得該通行權消滅，系爭一０六九之一地號土地於分割時，即成為
          袋地，則於同日由原所有權人即訴外人潘來福移轉登記為被上訴人之父鍾
          清水所有時，鍾清水即因而取得無須支付償金，即可利用分割後之一０六
          九地號土地通行至同村榮泉街一五三巷道對外聯絡之袋地通行權，不論是
          否可利用四周其餘土地對外聯絡及四周土地是否為鍾清水所有而受影響。
    ３、又該袋地通行權如前所述，係為土地利用之社會經濟目的所賦予受讓人、
          讓與人或分割人之法律上當然負擔，故民法第七百八十九條規定該因分割
          或讓與而成為袋地之所有人，其袋地通行權受有僅得對受讓人、讓與人或
          分割人之土地主張之限制，並不因該袋地所有人是否另有其他土地可供通
          行而受影響，故鍾清水於取得系爭一０六九之一地號土地時，雖另有系爭
          一０五二之二地號土地，但附隨於系爭一０六九之一地號土地之袋地通行
          權仍然只能對原一０六九地號土地行使，是之後被上訴人受讓系爭一０六
          九之一地號土地，亦仍僅取得對原一０六九地號土地之袋地通行權，仍須
          受上開民法規定之僅得對一０六九地號土地主張之限制，亦即系爭一０六
          九之一地號土地之四周如有鍾清水所有之土地且一０六九之一地號土地可
          利用之對外聯絡，該因分割而取得之對一０六九地號土地之袋地通行權並
          不受影響，且該袋地通行權具有準物權之性質附屬於該袋地，並不因嗣後
          之土地輾轉讓與，而使原有通行權消滅，是不論是否因利用上訴人之土地
          對被上訴人最有利或對上訴人所造成之損害最小，被上訴人均不得主張對
          上訴人之系爭一０五二之二地號土地有袋地通行權。
    (二)縱認被上訴人之一０六九之一地號土地之袋地通行權，並未受到民法第七百八
      十九條規定之限制，惟該一０六九之一地號土地之袋地通行權，不僅可對上訴
      人之一０五二之二地號土地主張，亦可對其相鄰之一０六九地號及一０六九之
      二地號土地主張，且以通行一０六九及一０六九之二地號土地，損害最少按土
      地因與公路無適宜之聯絡，致不能為通常使用者，土地所有人得通行周圍地以
      至公路，但對於通行地因此所受之損害應支付償金，前項情形有通行權人，應
      於通行必要之範圍內，擇其周圍地損害最少之處所及方法為之，民法地七百八
      十七條第一項、第二項定有明文，被上訴人所有系爭一０六九之一地號袋地，
      其周圍地可供通行至公路者，除上訴人之系爭一０五二之二地號土地外，尚有
      訴外人鍾增通所有之上開一０六九、一０六九之二地號土地，即自原一０六九
      地號分割，而以同樣之開拓路寬二．五公尺道路對外聯絡計算，被上訴人利用
      上訴人之一０五二之二地號土地通行與崇蘭溪川岸路聯絡道路須長八三．六公
      尺左右，使用土地面積需二０五平方公尺，利用一０六九、一０六九之二地號
      土地通行至榮泉街一五三巷道對外聯絡，經  鈞院施測結果，僅開闢五十八公
      尺長之聯絡道路，即可接通到達榮泉街一五三巷之既有巷道，僅需一五七平方
      公尺之土地，兩相比較，顯然以使用一０六九、一０六九之二地號土地對外聯
      絡，較符上民法有通行權人應於通行必要之範圍內，擇其周圍地損害最少之處
      所及方法為之之規定。
    (三)如  鈞院施測成果圖所示Ｃ部分，業供通行達數十年，且訴外人鍾增通不可能
      將通路封閉，是該部分業為既成巷道。
    (四)被上訴人所有系爭一０六九之一地號土地，於鍾清水受讓時，即成為袋地，且
      依民法第七百八十九條第一項規定，僅對原一０六九地號土地有袋地通行權，
      業如前述，原審判決認系爭一０六九之一地號土地於五十年十二月一日分割時
      ，其北方因一０六九號土地阻隔而無法通行至公路，然因鍾清水同為一０六九
      之一及一０五二之二地號土地所有權人，其仍可往南以一０五二之二地號土地
      對外聯絡至崇蘭溪川岸路，係因鍾清水於六十年六月三十日將一０六九之一地
      號土地移轉給被上訴人後，使一０六九之一及一０五二之二地號土地分屬被上
      訴人及鍾清水不同人所有時，一０六九之一地號土地始無法對外聯絡而成為袋
      地，本件被上訴人所有之屏東縣九如鄉○○段一０六九之一號土地既為袋地，
      且地係由原一０五二之二地號土地所有權人鍾清水讓與給被上訴人後，被上訴
      人對外通行因兩地分屬不同所有權人而遭阻隔，故被上訴人土地既因鍾清水之
      讓與行為，而成為袋地，被上訴人自得通行鍾清水所有之一０五二之二號土地
      籍以連接崇蘭溪川岸路云云（見原審判決理由五），非唯認定之事實與實情不
      符，適用法律亦顯與上開最高法院判決要旨及民法規定之袋地要件有不符，自
      非正確極明。
    (五)又原審判決引最高法院八十六年台上字第二九五五號民事判決要旨，按民法七
      百八十九條第一項，因土地一部之讓與或分割致有不通公路之土地者，不通公
      路土地之所有人，因至公路，僅得通行受讓人或讓與人或他分割人之所有地規
      定之主要旨趣，在於當事人為讓與或分割土地時，對於不能與公路適宜聯絡之
      情況，當為其所預定，而可期待其事先為合理解決土地所有人不能因自己之讓
      與或分割土地，致對當事人以外嗣後受讓土地之其他所有人造成不測之損害，
      而使原有之通行權消滅為據，惟查：
      １、上開最高法院民事事件，事實乃坐落屏東縣麟洛鄉○○段七一七之二、七
          一七之一二七一七之六地號土地均自同段七一七之一地號分割而來，原
          均以七一七之六地號土地通行，嗣七一七之六地號土地將通路封閉，該事
          件之原告係上開七一七之二七一七之一二地號土地之受讓人，乃依民法
          第七百八十九條規定，起訴請求確認對上開七一七之六號土地有袋地通行
          權，有上開最高法院八十六年度台上字第二九五五號民事判決全文一份可
          按，該事件之事實與本件之事實本非相同，原審未就整個事件了解，逕予
          援引，已然非當。
      ２、況且該事件係第三受讓人向原來因分割而被通行之土地所有人請求通行，
          核與本件被上訴人與訴外人鍾增通之情形相同，而該事件之上開最高法院
          判決要旨揭櫫者，亦係民法第七百八十九條第一項之袋地通行權，不因之
          後土地之轉讓，而使原有之通行權消滅，申言之，上開七一七之二、七一
          七之一二地號土地於分割時，既經通行於亦分割自同地號土地之上開七一
          七之六地號土地，嗣七一七之二、七一七之一二地號土地雖經轉讓，並不
          因轉讓而使原有之通行權消滅，即仍得依民法第七百八十九條第一項，對
          上開七一七之六地號土地主張袋地通行權，而本件被上訴人之系爭一０六
          九之一地號土地，於鍾清水取得時，既因分割自一０六九地號土地而成為
          袋地，依民法七百八十九條第一項規定，僅得對該一０六九地號土地含之
          後分割之一０六九之二地號土地主張袋地通行權，系爭一０六九之一地號
          土地之後轉讓為被上訴人所有，自亦不因而使原有之通行權消滅，原審判
          決引用上開最高法院判決為據，不但錯誤，而且反可證明被上訴人不得對
          上訴人主張袋地通行權。
乙、被上訴人方面：
  一、聲明：求為判決：
    (一)擴張訴之聲明：
      原判決第二項准予更正為被告（上訴人）應將原判決第一項Ａ部分之土地之地
      上物拆除，供原告（被上訴人）通行。
    (二)答辯聲明：
      (1)上訴駁回。
      (2)第二審訴訟費用由上訴人負擔。
  二、陳述：除與原判決書記載相同者，予以引用外，補稱：
    (一)擴張訴之聲明部分：係因上訴人於第一審辯論終結之際，始於原判決附圖所示
      Ａ部分予以種植檳榔及香蕉果樹，致原判決第二項僅載明將Ａ部分東側出口處
      之鐵絲網拆除，為此依民事訴訟法第二百五十六條第二項擴張如追加訴之聲明
      ，請併分裁判，以符正確。
    (三)被上訴人所有坐落屏東縣九如鄉○○段第一０六九之一地號土地為袋地，應通
      行上訴人所有同段第一０五二之二地號土地以至公路之理由如左：
      (1)按被上訴人所有坐落屏東縣九如鄉○○段第一０六九之一地號土地，除與上
        訴人所有之同段第一０五二之二地號土地相毗鄰外，尚與訴外人鍾增通所有
        同段第一０六九之二地號土地相鄰，被上訴人所有上開一０六九之一地號土
        地，與訴外人鍾增通所有同段第一０六九之二地號土地，均從母號第一０六
        九地號土地分割而來，固係事實。
      (2)又上述有關坐落屏東縣九如鄉○○段一０五二之二、一０六九、一０六九之
        二、一０六九之一等四筆地號土地，均係被上訴人之父鍾清水所購買，其中
        第一０五二之二號土地於民國六十一年間，由被上訴人之父贈與被上訴人之
        兄（即上訴人之夫）乙○○2425\4987 ，被上訴人之妹鍾木英2562\4987 ，
        嗣分別以贈與或買賣全部移轉登記為上訴人所有，第一０六九之二號土地為
        被上訴人之父於五十二年間購買直接以被上訴人之另一兄長鍾增通名義為登
        記，第一０六九號土地亦為被上訴人之父於五十九年間購買直接以鍾增通名
        義為登記，至第一０六九之一號土地，則為被上訴人之父於五十年買受後，
        於六十年移轉登記為被上訴人所有，以上有被上訴人於原審所提出舊土地登
        記簿謄本附卷可稽。
      (3)被上訴人之父於五十二年購買第一０六九之二號土地，旋即在該一０六九之
        二號土地建蓋房屋住居，現房屋尚存在，詳見原審複丈圖所示房屋部分及被
        上訴人於原審呈庭附卷鍾清水之設籍資料，並以第一０五二之二號土地如起
        訴狀附圖所示Ｂ部分為通路以至公路（崇蘭溪川岸路）是被上訴人之父自取
        得上述第一０五二之二、一０六九、一０六九之二、一０六九之一等四筆土
        地以至被上訴人兄弟分家，亦即被上訴人之兄鍾增通分得一０六九、一０六
        九之二號土地，被上訴人分得一０六九之一號，上訴人之夫乙○○及被上訴
        人之妹鍾木英分得一０五二號土地（嗣一０五二之二號土地全部移轉上訴人
        名義）後，被上訴人已通行第一０五二之二號土地如起訴狀附圖所示Ｂ部分
        通路數十年之久，此有被上訴人之兄亦即上訴人之大伯鍾增生於鈞院結證甚
        詳在卷。是被上訴人之父於自己之土地闢通路（即第一０五二之二號土地如
        起訴狀附圖所示Ｂ部分）本屬有權決定，被上訴人兄弟分家分別取得上述四
        筆土地後亦一直沿用。
      (4)事因被上訴人就其所有第一０五二之二號土地受有如起訴狀附圖所示Ｂ部分
        供通行至崇蘭溪川岸路之通路阻隔成兩部分，不便整地，乃於八十七年一月
        中旬左右與被上訴人商洽結果，上訴人願將其土地如起訴狀附圖所示Ａ部分
        之土地以每台分新台幣（下同）二百萬元之價格出售被上訴人作通路之用，
        該起訴狀附圖Ａ部分面積約三０一平方公尺，售價六十二萬元，兩造談妥後
        ，並即將之開闢成通路（詳起訴狀證三照片），上訴人事後反悔，非但將買
        賣所新開闢完成之通路挖毀，亦將起訴狀附圖所示Ｂ部分原有通路封閉，被
        上訴人不得已始提起本訴。
      (5)上訴人所有之第一０五二之二號及被上訴人所有一０六九之一號土地，於六
        十年六月三十日前均為鍾清水一人所有，直至六十年六月三十日，鍾清水先
        將一０六九之一號土地移轉給被上訴人，六十一年三月十三日鍾清水又將一
        ０五二之二土地分別移轉給乙○○（上訴人之夫）及鍾木英，而一０六九之
        一號土地雖係由一０六九土地分割出來，然此早在五十年十二月一日即以分
        割，遠先於鍾清水將一０六九之一號土地轉讓予被上訴人之時，因此上訴人
        自應受民法第七百八十九條第一項「因土地一部之讓與或分割，致有不通公
        路之土地者，不通公路土地之所有人，因至公路僅得通行受讓人或讓與人或
        他分割人之所有地」之拘束。
    (三)對上訴人之主張，抗辯如左：
      (1)被上訴人所有之第一０六九之一地號雖自母號第一０六九號分割而來，惟分
        割後之第一０六九、一０六九之一、一０六九之二等三筆土地，均由被上訴
        人之父鍾清水陸續購買取得，鍾清水乃以自己另行購得之第一０五二之二地
        號土地內如起訴狀附圖所示Ｂ部分為通路，此業經證人鍾增生於鈞院結證甚
        詳，鍾清水於子女分家，將第一０六九之一地號土地分配被上訴人，被上訴
        人即沿用一０五二之二地號土地內如起訴狀附圖所示Ｂ部分通行至本件起訴
        時止，上訴人所謂被上訴人應通行分割前原母號之土地至公路，然鍾清水自
        取得第一０六九、一０六九之一、一０六九之二、一０五二之二號等四筆土
        地後，其中第一０六九、一０六九之二兩筆並無闢通路供第一０六九之一地
        號以至榮泉街一五三巷，而以第一０五二之二地號土地內如起訴狀附圖所示
        Ｂ部分通行至公路，而被上訴人之第一０六九之一地號土地係自鍾清水受讓
        而來，受讓後亦沿用第一０五二之二地號土地內通行數十年之久，是上訴人
        此項主張為無理。
      (2)又上訴人所謂被上訴人之第一０六九之一地號土地通行第一０六九之二、一
        ０六九地號土地以至公路較近，通行上訴人第一０五二之二地號土地以至公
        路較遠云云，惟按一０六九之一地號土地非但與第一０五二之二地號土地相
        鄰，而被上訴人之第一０六九之一地號如欲通行至榮泉街一五三巷，須經一
        ０六九之二及一０六九號土地，且一０六九之二、一０六九號土地現無通路
        可供被上訴人通行，業經原審及鈞院蒞勘現場頗明。又被上訴人如通行一０
        六九之二、一０六九及成果圖所示Ｃ部分，自屬較通行一０五二之二地號為
        遠，成果圖Ｃ部分，係葉清蘭以其所有同段一０六四地號部分土地與訴外人
        鍾增通所有一０六九地號部分土地互易而來所開闢之私有巷道，業經證人李
        鴻溪結證在卷，自非外人所得任意通行，至上訴人所謂成果圖Ｃ部分本屬通
        路，證人潘月理亦附和其說，惟苟該Ｃ部分本屬通路，則葉清蘭何須以自己
        土地與鍾增通互易？是上訴人此項主張亦無可採。
      理      由
一、被上訴人起訴主張：坐落於屏東縣九如鄉○○段一０五二之二號土地為上訴人所
    有，其與被上訴人所有一０六九之一號土地相鄰，而被上訴人所有之上揭土地並
    無通路對外聯絡，故屬袋地，歷年來均以上訴人所有同段一０五二之二號土地通
    行至公路，八十七年一月中旬，上訴人以每台分二百萬元之代價出售如附圖一所
    示Ａ位置寬約三．六公尺，長約八三．六公尺之土地予被上訴人作通路之用，買
    賣價金合計六十二萬元，詎料買賣土地契約成立後，上訴人即反悔拒不讓被上訴
    人通行，爰依買賣契約關係，請求確認被上訴人就上訴人所有坐落屏東縣九如鄉
    ○○段一０五二之二號土地內如附圖一所示Ａ位置寬約三．六公尺，長約八三．
    六公尺，面積約三百零一平方公尺之土地有通行權存在；上訴人應將前開所示Ａ
    位置之土地以砂石填平，並所栽植水泥樁恢復原狀，並將出口處之鐵絲網拆除，
    以供被上訴人通行。又被上訴人所有土地既為袋地，依民法第七百八十七條之規
    定，被上訴人對於上訴人所有之一０五二之二號土地自得主張袋地通行權，爰請
    求確認被上訴人就上訴人所有坐落屏東縣九如鄉○○段一０五二之二號土地內如
    附圖一所示Ａ部分有通行權存在；上訴人應將如附圖一所示Ａ部分之土地出口處
    之鐵絲網拆除，供被上訴人通行（上訴人於本審擴張後段聲明為上訴人應將如附
    圖一所示Ａ部分之土地之地上物拆除，供被上訴人通行）。
二、上訴人則以伊與被上訴人間並無土地買賣契約；被上訴人歷年來均以一０六九及
    一０六九之二號土地對外通行榮泉街一五三巷連接農場路，又被上訴人之土地係
    分割自訴外人鍾增通所有之一０六九號土地，依民法第七百九十八條之規定，被
    上訴人僅得通行訴外人鍾增通之土地云云，資為抗辯。
三、本件被上訴人起訴主張坐落於屏東縣九如鄉○○段一０六九之一號土地為伊所有
    ，四周為上訴人所有之一０五二之二號土地、第三人所有之一０七０號土地及訴
    外人鍾增通所有之一０六九號等土地為圍繞，上揭相鄰三筆土地上均種植檳榔及
    香蕉等農作物，被上訴人所有之土地目前並無通路連接公路等事實，為上訴人所
    不爭執，並業據原告提出土地登記簿謄本及照片等件為證，且為上訴人所不爭執
    ，復經原審法院及本院依聲請勘驗現場製有勘驗筆錄及屏東縣里港地政事務所製
    有複丈成果圖附卷可查，固堪信被上訴人此部份主張為真實。惟查：
  (一)先位之訴部分：
    被上訴人主張伊於八十七年一月中旬，為便利其所有之土地對外通行緣故，與上
    訴人訂立買賣契約，上訴人將如附圖一所示Ａ部分土地寬三．六公尺，長約八三
    ．六公尺之土地，以每台分二百萬元之代價出賣給被上訴人作為通路之用云云，
    此為上訴人所否認，上訴人並抗辯此係單純方便被上訴人整地而讓其暫時開路等
    情。按當事人主張有利於己之事實者，就其事實有舉證之責任，此民事訴訟法第
    二百七十七條定有明文。經查：被上訴人主張其與上訴人就如附圖一所示Ａ部分
    定有買賣契約，並未提出買賣契約為證，徒以照片為據，惟如附圖一所示之Ａ部
    分雖曾開闢成道路，其所據之法律關係亦有可能為借貸亦或其他法律關係，不得
    僅因上訴人曾讓被上訴人於其上開闢道路即遽認兩造間具有買賣法律關係。且系
    爭買賣價金總計六十二萬元，其並非小數目，若雙方確實存有買賣契約，為何未
    立下字據？此顯然與常情有違。被上訴人對買賣契約存在並無法積極舉證以證其
    說，故其先位聲明主張，自屬無據，不應准許。
  (二)備位之訴部分：
  1.被上訴人主張伊所有之土地對外並無通路而為袋地，上訴人之土地既為相鄰土地
    ，被上訴人對其應有通行權等情；上訴人則抗辯：被上訴人所有一０六九之一地
    號土地係由訴外人鍾增通所有之一０六九地號土地分割而來，故應通行訴外人鍾
    增通所有之土地云云。經查：
  坐落屏東縣九如鄉○○段一０六九之一地號土地係於五十年十二月一日自一０六
    九地號土地分割而來，一０六九地號土地於五十一年八月八日再行分割出一０六
    九之二地號土地。而五十年十一月二十九日被上訴人與上訴人之夫乙○○二人之
    父鍾清水買受一０六九之一地號土地後，於六十年六月二十三日將該地贈與被上
    訴人所有；一０六九地號土地為訴外人鍾增通於五十九年六月二十日因買賣取得
    該地所有權；一０六九之二地號土地為訴外人鍾增通於五十二年七月四日因買賣
    取得該地所有權；一０五二之二地號土地則於四十三年七月六日為鍾清水取得土
    地所有權，直至六十一年三月十三日才分別將土地贈與給上訴人之夫乙○○及訴
    外人鍾木英，嗣後上訴人分別又於七十四年九月十三日取得該地所有權全部；又
    訴外人鍾增通所有之一０六九及一０六九之二地號土地係經由榮泉街一五三巷巷
    道對外通行，此均為兩造所不爭執，並有被上訴人提出土地登記簿謄本（見原審
    卷第一０四頁）、照片（見本院一卷第一五二頁）附卷可稽，堪信為真實。
  按因土地一部之讓與或分割，致有不通公路之土地者，不通公路土地之所有人，
    因至公路，僅得通行受讓人或讓與人或他分割人之所有地，民法第七百八十九條
    第一項規定甚明。又依民法第七百八十九條第一項規定，因土地一部讓與或分割
    ，致有不通公路之土地者，不通公路土地之所有人，因至公路僅得通行受讓人或
    讓與人或他分割人之所有地，及此項鄰地通行權係為土地利用之社會經濟目的所
    賦予土地所有人之法律上當然負擔，原具有準物權之請求權性質，不因嗣後之土
    地輾轉讓與，而使得原有通行權消滅之旨，亦有最高法院八十三年台上字第二二
    三九號判決要旨足資參照，故土地因一部讓與或分割，致有不通公路之袋地發生
    時，該袋地所有人因至公路，依民法第七百八十九條第一項規定對於受讓人或讓
    與人或他分割人之所有地之袋地通行權即產生，且因此項袋地通行權具有準物權
    之請求權性質，不因嗣後之土地輾轉讓與，而使得該通行權消滅。查本件被上訴
    人所有系爭一０六九之一地號土地，係於五十年十二月一日，自同段一０六九地
    號土地分割而來，分割前之原一０六九地號土地並非袋地，對外可利用同村榮泉
    街一五三巷道對外聯絡，分割後之系爭一０六九之一地號土地才成為袋地，此有
    上訴人提出之土地登記謄本與地籍圖可按，揆諸前開最高法院判決意旨，系爭一
    ０六九之一地號土地於五十年十二月一日分割時既成為袋地，即取得民法第七百
    八十九條第一項所規定對分割後之一０六九地號土地之袋地通行權，且此項通行
    權具有準物權之請求權性質，不因嗣後之土地輾轉讓與，而使得該通行權消滅，
    系爭一０六九之一地號土地於分割時，即成為袋地，則於同日由原所有權人即訴
    外人潘來福移轉登記為被上訴人之父鍾清水所有時，鍾清水即因而取得無須支付
    償金，即可利用分割後之一０六九地號土地通行至同村榮泉街一五三巷道對外聯
    絡之袋地通行權，不論是否可利用四周其餘土地對外聯絡及四周土地是否為鍾清
    水所有而受影響，自甚灼明。從而，被上訴人主張對上訴人所有系爭一０五二之
    二地號土地有袋地通行權，自屬無據，不應准許。
  次按因與公路無適宜之聯絡，致不能為通常使用者，土地所有人得通行周圍地以
    至公路，但對於通行地因此所受之損害，應支付償金前項情形，有通行權人，應
    於通行必要之範圍內，擇其周圍地損害最少之處所及方法為之，民法地七百八十
    七條第一項、第二項定有明文。本件被上訴人所有系爭一０六九之一地號袋地，
    其周圍地可供通行至公路者，除上訴人之系爭一０五二之二地號土地外，尚有訴
    外人鍾增通所有之上開一０六九、一０六九之二地號土地，即如附圖二所示之Ａ
    、Ｂ部分同樣開拓路寬二．五公尺道路對外聯絡。查被上訴人利用上訴人之一０
    五二之二地號土地通行與崇蘭溪川岸路聯絡道路須長八三．六公尺左右，使用土
    地面積需二０五平方公尺（如附圖一所示之Ａ部分），利用一０六九、一０六九
    之二地號土地通行至榮泉街一五三巷道對外聯絡，僅開闢五十八公尺長之聯絡道
    路，即可接通到達榮泉街一五三巷之既有巷道，僅需一六一平方公尺之土地（如
    附圖二所示之Ａ、Ｂ部分），兩相比較，顯然以使用一０六九、一０六九之二地
    號土地如附圖二所示之Ａ、Ｂ部分對外聯絡，較符上民法有通行權人應於通行必
    要之範圍內，擇其周圍地損害最少之處所及方法為之之規定。從而，被上訴人主
    張對上訴人所有系爭一０五二之二地號土地有袋地通行權，亦屬無據，不應准許
    。
  如附圖二所示Ｃ部分之道路於數十年前，由潘月理之夫以五千斤稻穀，與原該一
    ０六九地號土地地主交換供渠家人通行迄今等情，及嗣潘月理於二十年前，將坐
    落屏東縣九如鄉○○段一０六四地號土地賣與李葉清蘭後，李葉清蘭再以部分一
    ０六四地號土地與鍾增通交換，使原來巷道更寬，並繼續供李葉清蘭及潘月理兩
    家人通行之用，該部分道路不可能廢止等情，業經證人潘月理、李葉清蘭之夫李
    鴻溪分別到結證在卷，是證該Ｃ部分確供通行達二十年以上之久，且不可能被廢
    止，形同一既成道路，被上訴人通行訴外人鍾增通所有上開一０六九及一０六九
    之二地號土地通行至榮泉街一五三巷道對外聯絡，自應扣除如附圖二所示Ｃ部分
    ，併予敘明。
四、綜據上述，本件被上訴人先位之訴部分依買賣契約關係，請求確認被上訴人就上
    訴人所有坐落屏東縣九如鄉○○段一０五二之二號土地內如附圖一所示Ａ位置寬
    約三．六公尺，長約八三．六公尺，面積約三百零一平方公尺之土地有通行權存
    在；上訴人應將前開所示Ａ位置之土地以砂石填平，並所栽植水泥樁恢復原狀，
    並將出口處之鐵絲網拆除，以供被上訴人通行；備位之訴部分依民法第七百八十
    七條之規定，請求確認被上訴人就上訴人所有坐落屏東縣九如鄉○○段一０五二
    之二號土地內如附圖一所示Ａ部分有通行權存在；上訴人應將如附圖一所示Ａ部
    分之土地出口處之鐵絲網拆除，供被上訴人通行（上訴人於本審擴張後段聲明為
    上訴人應將如附圖一所示Ａ部分之土地之地上物拆除，供被上訴人通行），均非
    正當，不應准許，原審為上訴人敗訴判決，自有未洽，上訴意旨指摘原判決不當
    ，求予廢棄改判，為有理由，應由本院連同假執行宣告部分予以廢棄，並駁回被
    上訴人在第一審之訴及假執行之聲請。
五、兩造其餘主張與舉證，核與本判決結果不生影響，不予逐一論列，併此明。
六、據上論結：本件上訴為有理由，被上訴人擴張之訴為無理由，合依民事訴訟法第
    四百四十九條第一項、第四百五十條、第七十八條，判決如主文。
中      華      民      國    八十九    年      八      月    二十三    日
                                      臺灣高等法院高雄分院民事第三庭
~B1審判長法官  王憲義
~B2法      官  徐文祥
~B3法      官  賴玉山
右為正本係照原本作成。
不得上訴。
中      華      民      國    八十九    年      八      月    二十五    日
~B法院書記官  邱麗莉
                                                                        Ｂ


司法院資訊處製作；財團法人民間司法改革基金會備份。
